臺灣高等法院刑事判決　　　　　　　　　　　　　九十一年度上易字第一四五五號
　　上　訴　人
　　即自訴　人　己○○
　　被　　　告　乙○○
　　被　　　告　丙○○
　　被　　　告　丁○○
　　被　　　告　合作金庫銀行股份有限公司
　　代　表　人　梁金成
　　右　一　人
　　選任辯護人　甲○○
　　被　　　告　甲○○
　　被　　　告　戊○○
右上訴人因被告詐欺等案件，不服臺灣台北地方法院九十一年度自字第一六五號，中
華民國九十一年五月十日第一審判決提起上訴，本院判決如左：
    主  文
上訴駁回。
    理  由
一、自訴意旨略稱：被告丙○○於民國八十八年三月十日，在設址台北市○○區○○
    路七十七號之合作金庫銀行股份有限公司（下稱合庫），向自訴人己○○誆稱其
    夫即被告乙○○為財政部機要秘書，有很多房地產，係有錢之財主，且信用良好
    ，其夫妻二人須貸款新台幣（下同）三十萬，惟須再找一位同時須借款三十萬元
    之人為連帶保證人，即可向合庫借款六十萬元，並由自訴人分得其中三十萬元，
    屆期絕對會還錢云云，致自訴人信以為真，同意擔任被告乙○○借款六十萬元（
    下稱本案貸款）之連帶保證人，而於同年五月五日在連帶保證書及本票上簽名蓋
    章，當時合庫本案貸款之對保人為被告戊○○，其主管為丁○○，於自訴人查問
    該二份文件性質及含義時，曾答覆本案貸款以該份自訴人簽名蓋章之本票為準，
    對保人則為被告戊○○，並無告知本案貸款是借新還舊，而無實際撥款動作，詎
    自訴人事後既無收到該應收撥款之三十萬元，且被告丙○○、乙○○夫婦屆期未
    償借款，致明知此為假債權之被告甲○○於九十年十二月間為合庫為訴訟代理人
    ，訴請自訴人連帶返還該六十萬元借款本息及違約金，自訴人於九十一年三月間
    開庭後始知受騙及被侵占，因認被告丙○○、乙○○、丁○○共犯刑法第三百三
    十九條之詐欺及同法第三百三十五條之侵占罪嫌；又與合庫共同未經自訴人之同
    意而濫用市場之地位，共犯公平交易法第十條、第十四條、第二十條、第三十五
    條、第十九條、第三十六條及第三十八條之罪嫌；並追加被告甲○○為被告丙○○、乙○○及丁○○三人詐欺犯罪之幫助犯；再追加被告戊○○與被告丁○○共
    犯前開刑法詐欺及侵占罪等語。
二、訊據被告丙○○、乙○○、丁○○、戊○○、甲○○均堅決否認涉有右揭犯行，
    被告丙○○辯稱：有找自訴人為連帶保證人向合庫借款六十萬元，銀行撥款是借
    新還舊，但事先並無對自訴人說其中三十萬元要給自訴人，是因為朋友關係才找
    自訴人作連帶保證人等語；被告乙○○辯稱：伊與自訴人不認識，是伊太太即被
    告丙○○找自訴人作連帶保證人，沒有和自訴人說過要分三十萬元給自訴人，也
    沒有聽被告丙○○說過等語；被告丁○○辯稱：伊與自訴人不認識，當初辦理本
    案貸款完全按照銀行規定辦理，是借新還舊，從沒有對自訴人說過當連帶保證人
    可分得三十萬元等語；被告戊○○辯稱：伊為本案貸款之對保人，完全按照銀行
    對保手續作業，是自訴人親自於連帶保證書及本票上簽名蓋章，本案貸款是借新
    還舊，並無對自訴人或其餘被告約定要撥款三十萬元給自訴人等語；被告甲○○
    則辯稱：自訴人是看過相關文件才簽名蓋章，合庫並無違反公平交易法，伊僅代
    理合庫訴訟，至於自訴人與被告丙○○間如何約定，伊及合庫完全不知等語。
三、按自訴人認被告丙○○、乙○○、丁○○、戊○○共同詐欺及侵占罪嫌；被告甲○○涉犯刑法幫助詐欺罪嫌；被告丙○○、乙○○、丁○○及合庫共犯公平交易
    法第十條、第十四條、第二十條、第三十五條、第十九條、第三十六條及第三十
    八條之罪嫌，雖舉證人曾金鳳為證、並提出連帶保證書、本票、催收款項帳、民
    事起訴狀、委任狀、民事報到單、準備程序筆錄、民事案件審理單、民事庭通知
    書、民事本訴答辯兼反訴狀等影本為據。
四、惟查：
    １、被告丙○○未曾承認對自訴人佯稱：自訴人到合庫辦理對保後，貸款所得金
        額六十萬元中將有三十萬元會撥予自訴人一事，而證人曾金鳳於原審到庭就
        被告丙○○與自訴人間，究竟有無約定本案貸款六十萬元應撥款三十萬元給
        自訴人一節，證稱：「我在八十八年在新生北路二段開餐廳，我聽見己○○
        （即自訴人）與丙○○在談有關貸款的事情，我沒有很認真去聽，之後己○○跟我說丙○○要貸給他錢，後續發展我就不清楚了，是事後自訴人告訴我
        丙○○要幫他貸款的事，金額沒有跟我說我不知道」等語在卷（詳原審卷第
        七一至七二頁），足見證人曾金鳳並無親見親聞自訴人指稱有關三十萬元約
        定之事，此外，自訴人所提出之前開連帶保證書及本票，僅能證明自訴人當
        時確有擔任本案貸款之連帶保證人，至合庫簽立相關文件一事，而自訴人所
        提出其餘催收款項帳、民事起訴狀、委任狀、民事報到單、準備程序筆錄、
        民事案件審理單、民事庭通知書、民事本訴答辯兼反訴狀等文件，亦僅能證
        明本案貸款確有滯納未償，合庫有以自訴人為連帶保證人列為共同被告提起
        民事訴訟，自訴人於該民事事件中亦否認此事等情，均無法以自訴人所提出
        之證據，認定被告丙○○確曾告知自訴人其夫信用良好，辦好貸款後，約定
        撥款三十萬元給自訴人一節。
    ２、又自訴人與被告乙○○於本案貸款發生前從未謀面，已為自訴人所自陳，是
        被告乙○○自難對自訴人有何施用詐術之行為；再被告丁○○為本案貸款案
        對保人戊○○之主管，於自訴人至合庫辦理貸款時，根本未接觸自訴人，亦
        為自訴人所承認，是並無證據證明被告丁○○於自訴人填寫銀行資料時，曾
        告知自訴人，此筆撥款將有三十萬元將撥予自訴人，而被告戊○○僅為本案
        貸款之對保人，並無證據證明戊○○曾對自訴人提及將貸款三十萬元予自訴
        人一事，且自訴人並未提出有關被告乙○○、丁○○及戊○○三人有何施用
        詐術之證據，自難認被告乙○○、丁○○及戊○○有何對自訴人施用詐術之
        事實存在，自訴人片面指訴前開被告四人共犯刑法詐欺罪嫌，顯屬無據。
    ３、再自訴人提出本案貸款之連帶保證書及本票，確係自訴人親自簽名蓋章等情
        ，業據自訴人承認在卷，核與該貸款之對保人即被告戊○○到庭供稱情節相
        符（詳原審卷第九九頁），按依據自訴人所簽立之連帶保證書上載為「立連
        帶保證書人丙○○等（以下簡稱保證人並包括繼承人及法定代理人）今向台
        灣省保作金庫連帶保證凡貴庫持有乙○○（以下簡稱為債務人）於現在（包
        括改組前）及將來所簽章之付款、承兌、背書或保之票據、借據、契約及其
        他一切債務憑證以新台幣陸拾萬元為限額，保證人願與債務人負連帶償還責
        任」，且自訴人是在「連帶保證人」欄內簽名，此有連帶保證書一紙可證（
        詳原審卷第十一頁），故連帶保證書已敘明自訴人為連帶保證人，於六十萬
        元內與乙○○負連帶責任，則自訴人就其簽名蓋章於連帶保證書及本票，係
        為被告乙○○借款六十萬元擔任連帶保證人之事實，自然知之甚稔，況且被
        告戊○○供稱：對保時有告訴自訴人是當連帶保證人等語，是自訴人並無陷
        於錯誤可言，至於自訴人一再爭執之本票上，自訴人雖於發票人欄下簽名，
        然本票內並無記載自訴人可貸得三十萬元之文字，故就本票之記載，僅能證
        明自訴人對合庫簽發六十萬元本票而己，另按刑法上之幫助犯，以正犯已經
        犯罪為構成要件，故幫助犯無獨立性，如無他人犯罪行為之存在，幫助犯即
        無由成立，最高法院著有六十年台上字第二一五九號判例足稽。本案被告丙○○、乙○○及丁○○三人並未對被告施用詐術，自訴人依其意願親自簽名
        蓋章於連帶保證書及本票亦無陷於錯誤可言，已如前述，則被告丙○○、乙○○及丁○○三人既無成立詐欺犯罪之可能，被告甲○○亦無成立幫助詐欺
        犯罪之可言，自訴人遽以被告甲○○為合庫民事求償事件之訴訟代理人，即
        認其「明知假債權」涉犯幫助詐欺云云，又未提出任何相關證據供本院審酌
        ，顯然無憑。
４、次按刑法侵占罪之成立，以行為人對自己持有他人之物，而不法變易為所有
        之意思為要件（最高法院六十八年台上字第三一四六號判例參照），亦即行
        為人所持有者係他人之物，對他人之物本僅具持有關係，但出於不法之所有
        意圖，竟占為已有，以物之所有人自居，享受所有權之內容，或加處分，或
        加使用或收益，始有成立該罪之可能，若行為人所持有者，自始即屬其自己
        所有之物，即無侵占之可言，本案貸款之貸與人為合庫，借用人為被告乙○○，自訴人及被告丙○○均為連帶保證人，被告丁○○及戊○○分別為該貸
        款案之承辦人及對保人之事實，為自訴人所是認，則合庫依據貸款契約將本
        案貸款之六十萬元全數撥借給被告乙○○，被告乙○○自為該貸款六十萬元
        之合法所有權人，不論該貸款之用途，係為借新還舊，或供自己使用，被告
        乙○○持有該款項均係持有自己之物，並非持有他人之物，且自訴人指訴其
        與被告丙○○間三十萬元之約定，並無證據可認為真正，已如前述，更無可
        能認為自訴人依該債權約定，即當然成為該三十萬元之所有人，是被告乙○○、丙○○、丁○○及戊○○等人，均無成立刑法侵占罪責之可能。
    ５、另自訴人指訴被告丙○○、乙○○、丁○○及合庫共犯公平交易法第十條、
        第十四條、第二十條、第三十五條、第十九條、第三十六條及第三十八條之
        罪嫌。惟按公平交易法第十條之獨占行為、第十四條之聯合行為、第二十條
        之仿冒行為及第十九條之競爭行為，依同法第三十五條、第三十六條及第三
        十八條之規定，雖分別有處罰其行為人並轉嫁罰該行為人所屬法人之規定，
        但前開各該處罰之規定，明文其構成要件，須經中央主管機關依同法第四十
        一條規定限期命其停止、改正其行為或採取必要更正措施，而逾期未停止、
        改正其行為或未採取必要更正措施，或停止後再為相同或類似違反行為者，
        始得以刑罰論處。本案貸款業經前開被告四人，否認曾經中央主管機關依該
        法第四十一條規定限期命其停止、改正其行為或採取必要更正措施，自訴人
        又未提出任何有關前開被告等人，曾經中央主管機關依該法第四十一條規定
        限期命其停止、改正其行為或採取必要更正措施之證據資料供本院審酌，自
        無從認被告等四人有何涉犯前開公平交易法規定應科刑責之情事。
五、綜上所述，原審以不能證明被告等人確有自訴人指訴之詐欺、幫助詐欺、侵占及
    違反公平交易法之情事，均為無罪判決之諭知，雖被告合庫部分，原審未經合法
    傳喚即為判決有所不當，然因本院已依法傳喚被告合庫，補正其程序上之瑕疵，
    從而原審判決，並無不當，自訴人以被告等人確有犯罪為由提起上訴，顯無理由
    ，應予駁回。
六、再被告合庫經合法傳喚，無正當理由而未到庭，爰不待其陳述，逕為判決。
據上論斷，應依刑事訴訟法第三百六十八條、第三百七十一條判決如主文。
中      華      民      國      九十一      年      七    月    十二    日
                              臺灣高等法院刑事第十八庭
                                  審判長法  官  吳      敦
                                        法  官  吳  明  峰
                                        法  官  劉  慧  芬
右正本證明與原本無異。
不得上訴。
                                        書記官  鎖  瑞  嶺
中      華      民      國     九十一   年      七      月     十二     日
